臺灣雲林地方法院刑事判決　　　　　　　　　　　　　　九十年度訴字第一四二號
　　公　訴　人　臺灣雲林地方法院檢察署檢察官
　　被　　　告　甲○○
右列被告因誣告案件，經檢察官提起公訴（八十九年度偵字第四一二八、五三六一號
），本院判決如左：
    主  文
甲○○無罪。
    理  由
一、公訴意旨略以：甲○○係雲林縣東勢鄉（下稱東勢鄉）鄉民，夙以揭發「弊案」
    為己任，格外留意東勢鄉內事務，對該鄉內示範托兒所工程、該鄉公墓旁耕地濫
    葬問題等事項，尤其熱中與聞，曾對承辦公職人員多所指摘責難。詎甲○○基
    於概括犯意，明知其先前所告發之東勢鄉鄉長林勝國、建設課長吳銘崇等人於東
    勢鄉興建示範托兒所工程中偷工減料，又藉故追加預算，官商勾結，圖利他人一
    案，業經臺灣雲林地方法院檢察署檢察官楊榮宗於民國八十八年五月十一日為不
    起訴處分確定（八十六年度偵字第四六九六號），認該工程均依法定程序辦理，
    並無任何證據足認林勝國等人有偷工減料或藉故追加預算以圖利他人之事實，且
    於該處分書中詳為敘明不起訴之理由，然甲○○只因該案偵查之結果不合其預設
    之期待，非但無端設詞告發楊榮宗檢察官涉嫌瀆職（業經該署檢察官以八十八年
    度偵字第四五七一號為不起訴之處分確定），且意圖使東勢鄉公所政風室主任乙○○受刑事處分，於八十九年五月一日，虛構事實稱乙○○主任知林勝國等偷料
    而不告發，具狀向臺灣雲林地方法院檢察署告發乙○○違反貪污治罪條例第十四
    條政風人員明知貪污不為舉發之罪嫌云云，使乙○○有受刑事處分之危險。又
    甲○○復承前開概括犯意，明知其在八十七年二月二十三日向臺灣雲林地方法院
    檢察署告發鄉長林勝國、東勢鄉公所財政課長郭冰志、鄉民吳山煌、陳運本等竊
    賣墓地涉及瀆職、竊佔、詐欺等案，業經該署主任檢察官丁○○於八十九年五月
    八日，以查無事證足認林勝國等有甲○○所指之情形，以八十七年度偵字第九九
    二號為不起訴處分確定，然甲○○亦僅因偵查結果不符其個人執意之期待，竟意
    圖構陷丁○○主任檢察官使其受刑事處分，連續於本署八十九年八月一日、同年
    月二十二日之偵查庭中，及同年月二十六日具狀，無端捏造事實向該署檢察官申
    告丁○○主任檢察官於偵查中「湮滅證據」、「官商勾結」、「官官相護」、「
    吃案」云云，使丁○○主任檢察官有受刑事處分之危險（此部分另經該署以八十
    九年度偵字第三一七六號為不起訴處分確定），因認被告甲○○涉犯刑法第一百
    六十九條第一項之誣告罪嫌云云。
二、按犯罪事實應依證據認定之，無證據不得推定其犯罪事實；不能證明被告犯罪者
    ，應諭知無罪之判決，刑事訴訟法第一百五十四條、第三百零一條第一項分別定
    有明文。誣告罪之成立，須其申告內容完全出於憑空捏造，若所告尚非全然無因
    ，祇因缺乏積極證明，致被誣告人不受訴追處罰者，尚難遽以誣告論罪；又誣告
    罪之成立，以犯人明知所訴虛偽為構成要件，若誤認有此事實，或以為有此嫌疑
    ，自不得遽指為誣告；另誣告罪之成立，以意圖他人受刑事處分虛構事實，而向
    該管公務員申告為其要件，故其所訴事實，雖不能證明係屬實在，而在積極方面
    尚無證據證明其確係故意虛構者，仍不能遽以誣告罪論處；復誣告罪之成立，須
    以被誣告人因虛偽之申告，而有受刑事處分之危險為其要件，故以不能構成犯罪
    之事實誣告人者，雖意在使人受刑事處分，亦不能成立犯罪；告訴人所訴事實，
    不能證明其係實在，對於被訴人為不起訴處分確定者，是否構成誣告罪，尚應就
    其有無虛構誣告之故意以為斷，並非當然可以誣告罪相繩，最高法院四十三年台
    上字第二五一號、二十年上字第七一七號判例、四十六年台上字第九二七號判例
    、三十年上字第二○○三號及五十九年台上字第五八一號判例，均可資參照。
三、本件公訴人認被告涉有誣告罪嫌，無非係以被告對被害人丁○○、乙○○提出涉
    嫌瀆職之告發後，業經檢察官為不起訴處分確定，並提出台灣雲林地方法院檢察
    署檢察官八十九年度偵字第三一七六號、八十六年度偵字第四六九六號、八十七
    年度偵字第九九二號不起訴處分書為其論據。而訊據被告甲○○則堅決否認有何
    誣告犯行，辯稱：我在八十八年十月間向東勢鄉公所主任乙○○反應東勢鄉公所
    興建之示範托兒所工程地基有裂縫，而乙○○竟告知我該地基早在九二一地震前
    就有裂縫了，而且要叫林勝國向我道歉，希望我不要再告林勝國等語，我才認為
    乙○○明知該工程有偷工減料，且不予舉發，確實有瀆職之嫌，嗣向檢察官告發
    此項事實，並無誣告乙○○；又丁○○因調查八十七年度偵字第九九二號林勝國
    涉嫌瀆職案件而於八十九年五月五日開庭訊問時，不但沒有錄音，且叫我不要再
    告林勝國，還說告發狀所附之資料已遺失，我認為他有包庇、瀆職、湮滅證據之
    罪嫌，並還於同日訊問結束後去檢察署政風室將此事實告知主任丙○○，嗣向檢
    察官所為上開陳述及書面之告發狀均為真實，且我僅是檢舉請上級機關調查，並
    不是故意要告丁○○等語。
四、經查：
（一）公訴意旨部分：
     (1)被害人乙○○雖否認有提及裂縫在九二一地震前就有了等語，然自承：有叫
       被告不要繼續告鄉長林勝國，會請鄉長林勝國向他道歉等語在卷，足見被告
       甲○○所稱其於八十八年十月間向被害人乙○○提出調查東勢鄉公所承辦示
       範托兒所工程有無不法情事之要求時，乙○○竟告知不要再追究此事之事實
       ，應非被告所虛構，至被告雖無法證明被害人乙○○是否確曾說過「九二一
       地震前就有裂縫」之事，然亦查無其他積極證據證明被害人確未說過此言，
       故尚難認被告有何虛構此部分事實之情事。而被告甲○○於八十六年十月二
       日具狀稱東勢鄉公所於八十四年間在雲林縣東勢鄉○○段第三六一、三六二
       地號土地上興建示範托兒所工程，該工程由鄉民代表黃旗承包，然該工程發
       包之後，鄉公所及鄉民代表會卻以基地補強及工程增設為由二次追加預算分
       別為一百七十八萬餘元及二百七十五萬餘元，然該工程地質鑽探地點有虛偽
       之嫌，且工程投標之前早應作好地質檢測及設計工作，豈有投標後始追加預
       算之理；又該工程建物牆壁有多處裂縫情形，顯有偷工減料之不法情事，而
       告發東勢鄉鄉長林勝國、東勢鄉公所建設課長吳銘崇、及東勢鄉鄉民代表會
       秘書陳金田有涉犯瀆職、圖利廠商之罪嫌。嗣經臺灣雲林地方法院檢察署檢
       察官楊榮宗以查無不法情事，而於八十八年五月十一日以八十六年度偵字第
       四六九六號為不起訴處分確定，此有上開告發狀及不起訴處分書一紙附於八
       十九年度偵字第五○一一偵查卷及八十九年度他字第一二○二號偵查卷在卷
       可憑。而被告甲○○在上開案件不起訴處分後，認該案尚未調查清楚，又再
       向雲林縣調查站檢舉，經調查站將該案函送臺灣雲林地方法院檢察署，由該
       署主任檢察官張宏謀偵查後，於八十八年十月三十日以八十八年度偵字第四
       六八一號為不起訴處分確定，而包攬該工程之鄉民代表即該案被告黃旗則因
       違反公平交易法，而經行政院公平交易委員會裁決處分應立即停止此項承攬
       工程之欺罔行為，有該案不起訴處分書可參，足見該案雖經檢察官以不起訴
       處分確定，然只要是人為調查必有不周延之處，而承包廠商確有違法包攬工
       程之情事，是被告主觀上仍堅信東勢鄉公所人員於其間有涉及不法包庇之嫌
       ，然見被害人乙○○不繼續處理此事，因而懷疑被害人乙○○有瀆職罪嫌，
       衡情被告此項指訴雖有率斷之嫌，然非全然無因，尚難認定被告有何捏造事
       實誣告人入罪之犯意。末被告於八十六年六月二十三日告發楊榮宗檢察官瀆
       職一案（八十八年度偵字第四五七一號），係針對楊檢察官偵查之東勢鄉公
       所排水工程弊案一案有瀆職情事（八十六年度偵字第三一一五號），而與楊
       榮宗檢察官為上開八十六年度偵字第四六九六號不起訴處分無關，被告亦未
       因該不起訴處分而告發楊榮宗檢察官涉嫌瀆職，是公訴人指稱被告於八十六
       年度偵字第四六九六號不起訴處分後，又無端設詞告發楊榮宗檢察官涉嫌瀆
       職，而經該署檢察官為不起訴之處分確定等情，尚有誤會，附此敘明。
     (2)且觀諸被告陳述被害人乙○○瀆職之事實不外乎是被害人曾提及裂縫在九二
       一地震前即出現，且要請鄉○○○○道歉等語，然此事實並不足以使被害人
       乙○○構成任何明知有罪不舉發之罪嫌甚明。再按政風機構掌理之事項包括
       各該機關政風法令之擬定及宣導事實、員工貪瀆不法之預防、發掘及處理檢
       舉事項、政風興革建議事項、政風考核獎懲建議事項、公務機密維護事項及
       其他有關政風事項；政風機構人員受理檢舉案件，如涉有刑責者，應移送檢
       察機關或司法機關依法處理，政風機構人員設置條例第五條、第六條第三項
       第三款定有明文。職此，政風人員發現涉有刑事不法案件，僅有移送檢察、
       司法調查機關之職責，並無偵查犯罪、提起公訴或審判之權限，則被害人乙○○並非刑法第一百二十五條所稱「有追訴或處罰犯罪職務之公務員」，此
       亦為承辦被害人乙○○被訴瀆職一案之檢察官所是認並以之為八十九年度偵
       字第五○一一號不起訴處分之理由之一，並有該不起訴處分書一份附於該偵
       查卷可考，是被害人乙○○既非刑法第一百二十五條之犯罪主體，顯不成立
       被告所指訴之罪名，況被告指訴之內容又與具體之瀆職行為有別，足認被告
       之指訴尚不致使被害人乙○○有受刑事處分之危險。
（二）公訴意旨部分：
     (1)被害人丁○○承辦臺灣雲林地方法院檢察署八十七年度偵字第九九二號案件
       之開庭錄音帶已於該案不確定處分確定後依法除去其錄音，業據證人即該案
       書記官吳伯嶽在八十九年度他字第九五一號證述屬實，核與本院卷附之檢察
       機關使用錄音錄影輔助偵查記錄實施要點之規定相符，是已難查證該案於八
       十九年五月五日開庭時是否確有錄音。而證人為被害人丁○○之書記官，亦
       職掌開庭錄音之工作，是其所證稱該案於八十九年五月五日開庭訊問時確有
       錄音等語，亦不無偏頗之虞，尚難以證人上開證詞徒認被告指稱當日開庭未
       錄音一事為被告所虛構。再參以被告確於八十九年五月五日下午一時五十分
       許至臺灣雲林地方法院檢察署政風室拜訪政風室主任丙○○，亦有該署辦理
       為民服務工作登記簿一紙附於本院卷可稽，核與政風室主任到庭證稱：我印
       象中甲○○是有跟我說過丁○○檢察官沒有錄音並叫我們查扣錄音帶等語相
       符，足見被告指訴被害人開庭未錄音等語，應非明知虛偽再事後捏造甚明。
     (2)又當日開庭之錄音帶既已消音，固然無法證明被告所指稱被害人丁○○於當
       日開庭時告知被告：告發狀所附資料已遺失等語，及指責被告告發動機不良
       ，叫被告不要告鄉長林勝國，反而應該表揚林勝國等語是否屬實，然亦查無
       其他積極證據證明被害人丁○○確實並未說過上開言語，而認被告有何虛構
       誣陷之情事。至八十七年偵字第九九二號偵查卷內所附資料並無遺失一節，
       固經八十九年度偵字第三一七六號丁○○被訴瀆職一案之承辦檢察官勘驗無
       訛，然被告之指稱係被害人丁○○告知上開案件內告發狀所附資料已遺失等
       情，而非指訴其曾翻閱找尋卷內資料而未果等語，是卷內資料實際上是否存
       在應與認定被告有無誣告無關，是上開勘驗結果亦無從證明被告有何虛構上
       開事實之誣告故意。
     (3)再觀其被告於八十九年六月二十一日指訴被害人丁○○瀆職之事實包括被害
       人丁○○開庭未錄音、且開庭稱告發狀資料已遺失並指責被告告發動機不良
       等情，形式上均顯不構成何等瀆職之行為，是被害人丁○○並不致因此有受
       刑事處分之危險。而被告陳述被害人丁○○有湮滅證據、瀆職、包庇、掩護
       、官商勾結等語，係其認被害人丁○○所涉犯之罪嫌，非屬申告之事實，而
       被告之所以懷疑被害人丁○○有上開罪嫌係基於前開事實推論而來，此項懷
       疑及推論對一般偵查人員而言雖屬荒謬無稽，然尚與憑空捏造有別，是被告
       雖向臺灣雲林地方法院檢察署提出檢舉狀，已屬向有權受理機關之申告行為
       ，然尚難以上開申告內容遽認被告確有明知其所訴事實為虛偽之誣指被害人
       丁○○犯罪之故意。
五、綜上所述，本案既無從認定被告甲○○有虛構誣告之故意，公訴人僅以案件已獲
    不起訴處分確定，即認被告明知並無其所指訴之事實，尚嫌速斷，揆諸前開說明
    ，自難令被告甲○○負誣告刑責。此外，復查無其他積極證據證明被告甲○○確
    有誣告犯行，本案既不能證明被告犯罪，自應諭知無罪之判決。
據上論斷，應依刑事訴訟法第三百零一條第一項，判決如主文。
本案經檢察官蔣得龍到庭執行職務
中      華      民      國      九十一      年      八    月    十三    日
                                        臺灣雲林地方法院刑事第二庭
                                            法  官  趙  思  芸
右正本證明與原本無異。
如不服本判決，應於判決送達後十日內向本院提出上訴狀( 應附繕本 )。
                                            書記官  王  淑  美
中      華      民      國      九十一      年      八    月    十三    日
